ACORDAO-COMPLETO-2437540

ACÓRDÃO 13940/2020 ATA 43/2020 - SEGUNDA CÂMARA

VISTOS, relatados e discutidos os atos iniciais de concessão de aposentadoria a José Aguiar Melo e Maria do Carmo Alves da Rocha e Silva, ex-servidores da Coordenadoria Estadual do Departamento Nacional de Obras Contra as Secas no Piauí.
ACORDAM os ministros do Tribunal de Contas da União, reunidos em sessão da 2ª Câmara, ante as razões expostas pela relatora e com fundamento nos artigos 71, incisos III e IX, da Constituição Federal de 1988, 1º, inciso V, e 39, inciso II, da Lei 8.443/1992, 1º, inciso VIII, 259, inciso II, e 262 do Regimento Interno, bem como na Súmula TCU 106, em:
9.1. considerar legal o ato de José Aguiar Melo e conceder-lhe registro;
9.2. considerar ilegal o ato de Maria do Carmo Alves da Rocha e Silva e negar-lhe registro;
9.3. dispensar a reposição das importâncias indevidamente recebidas de boa-fé pela beneficiária do ato considerado ilegal até a data da notificação desta deliberação à unidade jurisdicionada;
9.4. determinar à Coordenadoria Estadual do Departamento Nacional de Obras Contra as Secas no Piauí que:
9.4.1. exclua as rubricas judiciais alusivas ao percentual de 26,05% (URP) dos proventos de Maria do Carmo Alves da Rocha e Silva, comunicando ao TCU, no prazo de 15 (quinze) dias, as providências adotadas;
9.4.2. cadastre novo ato, livre da irregularidade apontada, submetendo-o a esta Corte no prazo de 30 (trinta) dias, nos termos dos arts. 262, §2º, do Regimento Interno e 19, §3º, da Instrução Normativa TCU 78/2018;
9.4.3. informe à inativa o teor deste acórdão, encaminhando a este Tribunal, no prazo de 30 (trinta) dias, comprovante da data de ciência pela interessada, alertando-a de que o efeito suspensivo proveniente de eventual interposição de recursos no TCU não a eximirá da devolução dos valores indevidamente percebidos após a notificação, em caso de não provimento dos apelos.

Atos de aposentadoria.

Segunda Câmara

3. Interessados: José Aguiar Melo (CPF XXX.699.123-XX) e Maria do Carmo Alves da Rocha e Silva (CPF XXX.529.801-XX)

13.1. Ministros presentes: Augusto Nardes (na Presidência), Aroldo Cedraz, Raimundo Carreiro e Ana Arraes (Relatora).
13.2. Ministros-Substitutos presentes: Marcos Bemquerer Costa e André Luís de Carvalho.

ANA ARRAES

Adoto como relatório a instrução da Secretaria de Fiscalização de Pessoal, que contou com a anuência de seu corpo dirigente e do representante do Ministério Público junto ao TCU (peças 7 a 9) :
"INTRODUÇÃO
1.	Trata-se de atos iniciais de concessão de aposentadoria de Jose Aguiar Melo e Maria do Carmo Alves da Rocha e Silva, ex-servidores da COORDENADORIA ESTADUAL DO DNOCS NO PIAUÍ.
2.	Os atos foram submetidos, para fim de registro, à apreciação do Tribunal de Contas da União (TCU) , de acordo com o art. 71, inciso III, da Constituição Federal. O cadastramento e a disponibilização ao TCU ocorreram por intermédio do Sistema de Apreciação e Registro de Atos de Admissão e Concessões, na forma dos arts. 2º, caput e incisos I a VI, e 4º, caput, da Instrução Normativa - TCU 78/2018.
EXAME TÉCNICO
Ato de Jose Aguiar Melo
3.	Observa-se no ato do interessado o pagamento de parcela judicial referente à incorporação de quintos. 
4.	Apesar de constar do ato o exercício de funções após 8/4/1998, nota-se que as funções exercidas antes desta data são suficientes para assegurar ao inativo a incorporação de 5/5 de DAI-111.3. Dessa forma, não se vislumbram óbices ao registro do ato em tela. 
Ato de Maria do Carmo Alves da Rocha e Silva
5.	Consta do ato da inativa pagamentos de rubricas judiciais referentes a plano econômico (URP) e à complementação salarial originária do Decreto 2438/1988.
6.	Sobre o primeiro ponto, o TCU tem por indevido o pagamento de percentuais relativos a planos econômicos, entre eles a URP, ainda que amparado por sentenças judiciais. Quanto a essa questão, é entendimento pacífico nesta Corte que essas parcelas não se incorporam indefinidamente aos vencimentos, pois têm natureza de antecipação salarial, sendo devidas somente até a reposição das perdas salariais havidas, o que ocorre na primeira data-base seguinte àquela que serviu de referência ao julgado. Nesse sentido, são inúmeros os arestos desta Corte, a exemplo do Acórdão 15722/2018-TCU-Primeira Câmara, de relatoria do Ministro Walton Alencar Rodrigues, e do Acórdão 1408/2019-TCU-Primeira Câmara, relatado pelo Ministro Bruno Dantas.
7.	Assim, no que se refere ao pagamento de percentuais relativos a planos econômicos, a jurisprudência deste Tribunal, a exemplo do paradigmático Acórdão 2161/2005-TCU-Plenário, relatado pelo Ministro Walton Alencar Rodrigues, cristalizou-se no sentido de que: a) o pagamento destacado de vantagem decorrente de plano econômico deferida por sentença judicial não deve extrapolar a data-base seguinte à que serviu de referência ao julgado; b) vantagem decorrente de plano econômico não se incorpora à remuneração, a menos que orientação em sentido contrário esteja expressamente fixada na decisão judicial que a concedeu; c) quando a sentença judicial determinar expressamente incorporação de vantagem decorrente de plano econômico à remuneração, tal parcela deve ser paga  sob forma de vantagem pessoal nominalmente identificada (valores, e não percentuais) , sujeita exclusivamente aos reajustes gerais do funcionalismo e sem incidência do respectivo percentual sobre qualquer outra parcela.
8.	Nesse sentido, prospera a posição firmada por ocasião da prolação do Acórdão 1857/2003-TCU-Plenário (Relator: Ministro Adylson Motta) , de que, "excetuada a hipótese de a decisão judicial haver expressamente definido que a parcela concedida deva ser paga mesmo após o subsequente reajuste salarial, deve prevalecer a justa Súmula 322 do TST, cabendo a este Tribunal de Contas considerar ilegal o ato concessório, determinando a sustação dos pagamentos indevidos".
9.	A adoção de tal solução por parte do TCU constitui efetiva defesa da coisa julgada, pois estender o pagamento de parcelas antecipadas para além da data-base, sem expressa determinação judicial nesse sentido, seria extrapolar os limites do próprio julgado, consistindo em erro do gestor de pessoal na execução da ordem judicial. 
10.	No que tange à aludida complementação salarial, originária do Decreto 2438/1988, com o advento da Lei 12.716/2012, que reestruturou a carreira da interessada, expressamente restou estabelecida a necessidade de sua absorção pelos aumentos concedidos à categoria, conforme o disposto no art. 14 do mencionado diploma legislativo:
Art. 14. A Vantagem Pessoal Nominalmente Identificada - VPNI de que trata o art. 9º da Lei no 11.314, de 3 de julho de 2006, a partir de 1º de fevereiro de 2012, será devida nos percentuais de (...) 
Parágrafo único. A VPNI de que trata o caput deste artigo não servirá de base de cálculo para nenhuma outra vantagem ou gratificação e será gradativamente absorvida por ocasião do desenvolvimento no cargo por progressão ou promoção ordinária ou extraordinária, da reorganização ou da reestruturação dos cargos ou das remunerações previstas na Lei nº 11.314, de 3 de julho de 2006, da concessão de reajuste ou vantagem de qualquer natureza e estará sujeita exclusivamente à atualização decorrente de revisão geral da remuneração dos servidores públicos federais. (Destaquei) .
11.	Nota-se, portanto, que não foram observados os ditames do parágrafo único do art. 14 da Lei 12.716/2012, uma vez que não foram realizadas as devidas absorções por ocasião da reestruturação da carreira da inativa. Nesse sentido é o entendimento exarado no Acórdão 13930/2019-TCU-Primeira Câmara, de relatoria do Ministro Augusto Sherman. 
12.	Destarte, se encontram ilegais os atuais pagamentos.
CONCLUSÃO
13.	Ante o exposto, tendo em vista que não foram identificadas irregularidades no ato de Jose Aguiar Melo, cabe considerá-lo legal. 
14.	Ademais, em razão do pagamento irregular de rubricas judiciais que deveriam ter sido absorvidas pelos reajustes concedidos à inativa, cabe considerar ilegal o ato de Maria do Carmo Alves da Rocha e Silva. 
15.	Destaque-se que a análise deste processo levou em conta os dispositivos da Resolução TCU 315/2020. 
16.	Ressalte-se ainda que os atos ora examinados completarão 5 anos no TCU em menos de 6 meses.
PROPOSTA DE ENCAMINHAMENTO
17.	Ante o exposto, conforme o preceituado no artigo 71, inciso III, da Constituição Federal de 1.988; c/c os artigos. 1º, inciso V, e 39, inciso II, da Lei 8.443/92, c/c os artigos 1º, inciso VIII, 260, §§ 1º, 2º e 5º, do Regimento Interno/TCU, e tomando por base as informações prestadas pelo órgão de controle interno e as verificações feitas pela unidade técnica, na forma prevista no artigo 260, caput, do Regimento Interno-TCU, propõe-se: 
17.1.	considerar legal e determinar o registro do ato inicial de aposentadoria de Jose Aguiar Melo (CPF: XXX.699.123-XX) ; 
17.2.	considerar ilegal e recusar o registro do ato inicial de aposentadoria de Maria do Carmo Alves da Rocha e Silva (CPF: XXX.529.801-XX) ;
17.3.	determinar à Coordenadoria Estadual do DNOCS no Piauí, com fundamento no art. 4º, inciso I, da Resolução TCU  315/2020, que:
17.3.1.	faça cessar os pagamentos decorrentes do ato impugnado, comunicando ao TCU, no prazo de quinze dias, as providências adotadas, nos termos dos art. 262, caput, do Regimento Interno do TCU, 8º, caput, da Resolução - TCU 206/2007;
17.3.2.	informe à interessada o teor do acórdão que for prolatado, alertando-a de que o efeito suspensivo proveniente de eventual interposição de recurso junto ao TCU não a exime da devolução dos valores indevidamente percebidos após a notificação, em caso de não provimento desse recurso; 
17.3.3. encaminhe ao TCU, no prazo de trinta dias, comprovante da data de sua ciência, nos termos do art. 4º, § 3º, da Resolução - TCU 170/2004."	
	É o relatório.

não há.

Procurador Marinus Eduardo De Vries Marsico.

APOSENTADORIA. LEGALIDADE DE UM ATO. RUBRICA JUDICIAL REFERENTE A PLANO ECONÔMICO. AUSÊNCIA DE ABSORÇÃO PELAS REESTRUTURAÇÕES DE CARREIRA POSTERIORES. ILEGALIDADE DE OUTRO ATO E NEGATIVA DE REGISTRO. DETERMINAÇÕES.

APOSENTADORIA (APOS)

Secretaria de Fiscalização de Pessoal - Sefip.

Trata-se de atos iniciais de concessão de aposentadoria a José Aguiar Melo e Maria do Carmo Alves da Rocha e Silva, ex-servidores da Coordenadoria Estadual do Departamento Nacional de Obras Contra as Secas no Piauí, submetidos, para fins de registro, à apreciação deste Tribunal, nos termos do art. 71, inciso III, da Constituição Federal.
No exame do ato de Maria do Carmo Alves da Rocha e Silva, a Secretaria de Fiscalização de Pessoal (Sefip) detectou a existência de rubricas judiciais referentes a plano econômico (URP) e à complementação salarial originária do Decreto 2.438/1988.
A unidade técnica propõe julgar esse ato ilegal, negando-lhe registro, no que se faz acompanhar pelo Ministério Público junto ao TCU, pois a continuidade do pagamento dessas rubricas sem que tenham sido absorvidas por restruturações remuneratórias posteriores contraria o entendimento do Acórdão 2161/2005-TCU-Plenário (rel. ministro Walton Alencar Rodrigues) , relativamente à URP, e o que estabelece expressamente a Lei 12.716/2012, no que tange à complementação salarial.
Acompanho os pareceres uniformes constantes dos autos.
De fato, a jurisprudência do TCU, em especial desta 2ª Câmara, é no sentido de que "É ilegal o pagamento de URP sem a devida absorção por reajustes salariais subsequentes" (Acórdãos 2.169/2012, 1.475/2012 e 2.167/2012, todos deste Colegiado e da relatoria do ministro José Jorge) .
Conforme o entendimento pacífico desta Corte, os pagamentos dos percentuais relativos a planos econômicos, como no caso em tela, não se incorporam indefinidamente aos vencimentos, pois têm natureza de antecipação salarial, sendo devidos somente até a reposição das perdas salariais havidas até então, o que ocorre na primeira data-base seguinte àquela que serviu de referência ao julgado.
O mesmo ocorre com a aludida complementação salarial. O art. 14 da Lei 12.716/2012 não deixa dúvidas quanto à necessidade de absorção gradativa da vantagem em tela por ocasião de progressão ou promoção, ou reorganização ou reestruturação da carreira, o que não aconteceu.
Isso posto, resta evidente a ilegalidade das parcelas inquinadas, o que enseja a apreciação do ato pela ilegalidade, negando-lhe registro, com determinação à unidade jurisdicionada para excluir as rubricas judiciais irregulares dos proventos de Maria do Carmo Alves da Rocha e Silva.
Por sua vez, deve ser considerado legal o ato de concessão de aposentadoria de José Aguiar Melo, no qual não consta qualquer irregularidade.
Em conclusão, vale destacar que os atos em apreciação deram entrada neste Tribunal há menos de cinco anos, não sendo aplicável, portanto, o procedimento de contraditório e ampla defesa determinado pelo Acórdão 587/2011-TCU-Plenário.
	Ante o exposto, voto por que o Tribunal adote a minuta de acórdão que submeto à consideração deste Colegiado.
TCU, Sala das Sessões Ministro Luciano Brandão Alves de Souza, em 1 de dezembro de 2020.
ANA ARRAES 
Relatora